【裁判字號】    90,簡上,102
【裁判日期】    900828
【裁判案由】    確認債權不存在
【裁判全文】
臺灣高雄地方法院民事判決  九十年度簡上字第一○二號
    上  訴  人  甲○○
    訴訟代理人  丙○○
    被上訴人    乙○○
右當事人間請求確認債權不存在事件，上訴人對於中華民國九十年一月十八日本院高
雄簡易庭八十九年度雄簡字第二六一八號第一審判決提起上訴，本院判決如左：
    主  文
上訴駁回。
第二審訴訟費用由上訴人負擔。
    事實與理由
壹、上訴人部分：
一、聲明：求為判決：
  (一)原判決廢棄。
  (二)駁回被上訴人在第一審簡易之訴。
  (三)第一、二審訴訟費用由被上訴人負擔。
二、陳述：除與原審判決書所載者相同茲予引用外，補稱：
  (一)按送達於應受送達人之住居所、事務所或營業所行之；送達不能依前揭規定為之
    者，得將文書寄存送達地之自治或警察機關，並作送達通知書，黏貼於應受送達
    人住居所、事務所或營業所門首，以為送達；應受送達之處所不明者，受訴法院
    得依聲請，准為公示送達，民事訴訟法第一百三十六條第一項、第一百三十八條
    及第一百四十九條定有明文。經查，本件上訴人甲○○固設籍於高雄市左營區海
    光二村八號，惟已長久未在該處居住，該址應非上訴人之住所，原審以該址送達
    不到，卻又未為寄存送達，已有違誤；嗣原審於上訴人未陳報任何住居所之情況
    下，逕以高雄市○○○街九之十四號四樓為送達，因故誤遭他人退回，原審既認
    上訴人應受送達處所不明，卻又未依法為公示送達，乃原審竟在本件訴訟繫屬後
    ，上訴人未受任何通知，即未經合法送達之情形下，逕為一造辯論判決，自屬判
    決違背法令。
  (二)又本件被上訴人確係委任其妻江麗紅持被上訴人之印鑑、印鑑證明、身分證、土
    地所有權狀及建築物所有權狀，在民國八十八年四月八日向上訴人借款新台幣（
    下同）二十萬元（以下簡稱系爭借款），約定清償期為八十八年五月七日，上訴
    人並當場將借款交給江麗紅，江麗紅並代理被上訴人簽發同額之本票一紙（發票
    日為八十八年四月八日、票據號碼為三六八四七五號，以下簡稱系爭本票）予上
    訴人，被上訴人更提供其所有、坐落於高雄市○○區○○段第一八二號地號土地
    所有權應有部分八分之一及其上門牌為高雄市○○區○○路九巷十六之三號之建
    物所有權全部，由江麗紅代理被上訴人設立二十四萬元之最高限額抵押權予上訴
    人（申請登記日期為八十八年四月七日，設定登記收件字號為八十八年專楠字第
    一七九二號、設定存續期間為八十八年四月七日起至八十八年五月七日止，以下
    簡稱系爭房地），並簽立抵押權設立申請書。詎料被上訴人屆期竟未依約清償，
    上訴人遂於八十九年六月十九日聲請本票裁定，本院亦以八十九年度票字第八九
    七七號民事裁定准許，嗣被上訴人雖對該裁定提起抗告，然業經臺灣高等法院高
    雄分院於八十九年九月十九日以八十九年度抗字第八一五號民事裁定，駁回被上
    訴人之抗告；上訴人另聲請本院拍賣系爭設定抵押權之房地，本院亦於八十九年
    八月二日以八十九年度拍字第三七三五號裁定准許拍賣。
  (三)上開被上訴人所簽發之本票、借據及抵押權設定契約書上所蓋用之印章，均為被
    上訴人於戶政機關依法登記之印鑑章，核與高雄市楠梓區戶政事務所之印鑑証明
    書正本上所載印章相符，況被上訴人之代理人江麗紅於借款當時，雖未提出任何
    被上訴人授權之委託書，然其提出被上訴人身份証、戶籍謄本，供身份証明用，
    而夫妻間亦有互相代理之權，足證江麗紅為有權代理被上訴人向上訴人借款。況
    系爭本票、借據及抵押權設定契約書上之印章，既確為被上訴人所有，依法即對
    被上訴人發生效力，被上訴人所辯無非為卸責之詞。再縱認被上訴人並未授權江
    麗紅向上訴人借款，或系爭本票、借據及抵押權設定契約書皆為江麗紅所偽造，
    然被上訴人既將其所有之印鑑、身分證、戶籍謄本及須本人申請之印鑑證明交予
    江麗紅，即已構成由自己之行為表示以代理權授與他人之情形，業符合民法第一
    百六十九條之表見代理，被上訴人就江麗紅之行為對於上訴人亦應負授權人責任
    。從而，被上訴人請求確認系爭本票債權不存在、系爭房地所設定抵押權所擔保
    之債權不存在，及請求塗銷系爭房地之抵押權登記即屬無據，應予駁回。是原判
    決所為上訴人敗訴之判決，自有違誤。
三、證據：提出高雄市楠梓戶政事務所印鑑證明、借據、土地建築改良物抵押權設定
    契約書、被上訴人身分證、被上訴人戶籍謄本等影本各一份為證。
貳、被上訴人部分：
一、聲明：如主文所示。
二、陳述：除與原審判決書所載者相同茲予引用外，補稱：
  (一)被上訴人與上訴人素昧平生、未曾相識，根本不可能向上訴人借錢，是系爭本票
    、借據及抵押權設定申請書等文件資料上之印文雖為被上訴人之印鑑章，然其上
    之簽名皆非被上訴人所簽立。故系爭資料應是被上訴人之前妻江麗紅持被上訴人
    之印鑑、印鑑章及系爭房地之所有權狀，無權代理被上訴人向上訴人借款，並偽
    造所有以被上訴人名義所簽立之文件，被上訴人並無授權給江麗紅對外借款。又
    被上訴人之女兒吳意雯亦曾因江麗紅類似無權代理之行為，而經訴外人周守模對
    江麗紅及吳意雯提起詐欺之刑事告訴，嗣臺灣高雄地方法院檢察署檢察官則以八
    十九年度偵字第二四○八五號案對吳意雯為不起訴處分，證明吳意雯之清白，至
    江麗紅則經該署通緝中，尚未緝獲。
  (二)被上訴人並為與江麗紅離婚，曾同意在八十五年十月十一日，將系爭房屋設立本
    金一千萬元之最高限額抵押權予高雄區中小企業銀行股份有限公司（收件字號為
    八十五專楠字第○七一五四○號、權利存續期自八十五年十月八日至一一五年十
    月七日），用以借款一百五十萬元替江麗紅清償債務，兩人始於八十五年九月十
    二日簽立離婚協議書，並於八十八年九月三日辦理離婚登記，詎料江麗紅竟仍以
    被上訴人之名義在外借款，乃屬無權代理。從而，被上訴人既未向上訴人借款，
    亦未曾委任江麗紅代理被上訴人向上訴人借款及簽立上開文件資料，更無表見代
    理之事實，故被上訴人自得請求確認系爭本票債權不存在、以系爭房地設定抵押
    權所擔保之債權不存在，及請求塗銷系爭房地之抵押權登記。是原判決所為上訴
    人敗訴之判決，並無違誤。
三、提出八五專楠字第七一五四○號他項權利證明書、兩願離婚協議書、臺灣高雄地
    方法院八十九年度偵字第二四○八五號不起訴處分書等影本及戶籍謄本各一份為
    證。
參、本院依職權調閱本院八十九年度票字第八九七七號、臺灣高等法院高雄分院抗字
    第八一五號、臺灣高雄地方法院檢察署八十九年度偵字第二四○八五號等案卷、
    函請高雄市政府地政處楠梓地政事務所檢送系爭房地抵押權設定登記之全部資料
    、函請高雄市楠梓區戶政事務所檢覆被上訴人之印鑑證明及印鑑證明申請書原本
    。
肆、本件被上訴人起訴主張其與上訴人素不相識，從無向上訴人借款之事，更未簽發
    系爭本票及提供系爭房地設定抵押權，惟上訴人竟持有以被上訴人名義所簽發之
    系爭本票，向本院聲請准許強制執行，並經本院八十九年度票字第八九七七號裁
    定准予強制執行，及以被上訴人所有之系爭房地已設定抵押權予上訴人作為借款
    擔保為由，向本院聲請拍賣抵押物，亦經本院八十六年度拍字第三七三五號裁定
    准予拍賣，然系爭本票及以系爭房地所設定之抵押權均係他人偽造，被上訴人自
    不應負擔此項債務，為此訴請判命確認系爭本票票據債權不存在、以系爭房地所
    設定抵押權所擔保之債權不存在，及請求塗銷系爭房地抵押權登記之判決。
伍、經查，被上訴人於提起本件確認債權不存在之訴時，即載明上訴人甲○○之住居
    所為高雄市○○○街九之十四號四樓，該址乃為上訴人於前聲請本院拍賣抵押物
    時所陳報之地址，本院八十九年度拍字第三七三五號民事裁定亦以該址為上訴人
    之送達住所地，故原審即據以送達庭期通知，且該訴訟文書業經該處之瑞士大廈
    管理委員會職員於八十九年九月二日以受僱人之身分代為收受，惟上訴人屆期並
    未到庭。另原審查知上訴人係設籍在高雄市左營區海光里海光二村八號，為免疏
    漏乃，乃將第二次庭期通知送達被上訴人之戶籍地，卻因上訴人已遷移不明，而
    遭退回，原審乃依被上訴人之聲請將庭期通知為公示送達，被上訴人並依法將該
    庭期通知刊載於八十九年十二月一日發行之臺灣新聞報，原審尚以「高雄市○○
    ○街九之十四號四樓」及上訴人設定系爭抵押權時於土地登記申請書上所載之住
    址「高雄縣鳳山市○○路二十七巷二二三號」為送達庭期通知之處所，嗣該二處
    之訴訟文書亦各於八十九年十二月四日、八十九年十二月六日，分別經上開大廈
    管理委員會收受，或依法寄存於高雄縣警察局鳳山分局新甲派出所，乃原審之送
    達應為完整且合法，並無任何違法之處。故原審於上訴人經合法通知後，因無正
    當理由而未到庭，爰依法為一造辯論判決，即屬有據，並無不合，合先敘明。
陸、兩造不爭執部分：
  (一)被上訴人之前妻江麗紅持被上訴人之印鑑、印鑑證明、身分證、土地所有權狀及
    建築物所有權狀，在八十八年四月八日向上訴人借款二十萬元，約定清償期為八
    十八年五月七日，上訴人並當場將借款交給江麗紅，江麗紅並以被上訴人之名義
    及印鑑章簽發同額之本票一紙，更以被上訴人所有之系爭房地設立二十四萬元之
    最高限額抵押權予上訴人（申請登記日期為八十八年四月七日，設定登記收件字
    號為八十八年專楠字第一七九二號、設定存續期間為八十八年四月七日起至八十
    八年五月七日止，原判決附表二則誤載登記日期為「八十五年十月十一日」、設
    定存續期間為「八十五年十月八日至一一五年十月七日」，併此敘明）。
  (二)上訴人於八十九年六月十九日聲請本票裁定，本院亦以八十九年度票字第八九七
    七號民事裁定准許，嗣被上訴人雖對該裁定提起抗告，然業經臺灣高等法院高雄
    分院於八十九年九月十九日以八十九年度抗字第八一五號民事裁定，駁回被上訴
    人之抗告；上訴人另聲請本院拍賣系爭設定抵押權之房地，本院亦於八十九年八
    月二日以八十九年度拍字第三七三五號裁定准許拍賣。
  (三)被上訴人之子女吳意雯曾因江麗紅執伊支票借款之行為，而經訴外人周守模對江
    麗紅及吳意雯提起詐欺之刑事告訴，嗣臺灣高雄地方法院檢察署檢察官以八十九
    年度偵字第二四○八五號案對吳意雯為不起訴處分，另江麗紅為該署通緝中，尚
    未緝獲。
  (四)被上訴人為與江麗紅離婚，曾同意在八十五年十月十一日，將系爭建物設立本金
    一千萬元之最高限額抵押權予高雄區中小企業銀行股份有限公司（收件字號為八
    十五專楠字第○七一五四○號、權利存續期自八十五年十月八日至一一五年十月
    七日），用以借款一百五十萬元替江麗紅清償債務，兩人並於八十五年九月十二
    日簽立離婚協議書，及於八十八年九月三日辦理離婚登記。
柒、本件之爭點即為：(一)江麗紅是否無權代理被上訴人向上訴人借款，並簽發票據、
    設定抵押權？(二)被上訴人就江麗紅之行為，是否應對上訴人負表見代理之授權人
    責任？茲敘述本院得心證之理由如下：
一、按代理權係以法律行為授與者，其授與應向代理人或向代理人對之為代理行為之
    第三人，以意思表示為之，民法第一百六十七條定有明文。經查，上訴人雖主張
    因被上訴人之妻江麗紅表示其為被上訴人之代理人，並持被上訴人之身分證、印
    鑑、印鑑證明及系爭房地之所有權狀，代理被上訴人與上訴人成立借款契約及以
    被上訴人之名義簽發本票及抵押權設立登記申請書，惟業經被上訴人否認，而上
    訴人亦自承訴外人江麗紅並無持任何被上訴人授與代理權之委託書為上開行為，
    足證被上訴人並無授與代理權與訴外人江麗紅，亦未向上訴人表示授與代理權與
    訴外人江麗紅。再按夫妻於日常家務，互為代理人，固為民法第一千零三條所明
    文規定。然此所謂日常家務，應係指一般家庭日常生活必需處理之事項，且為一
    般觀念中夫妻可互為他方處理之事項，始得稱之。夫妻如逾越此日常家務範圍，
    而處理對方之不動產以質借高額金額，顯非日常生活必需之處理對象。惟查，系
    爭借款金額已高達二十萬元，且江麗紅並以提供被上訴人所有之房地設定最高限
    額抵押之方式，達到借款之目的，此舉已逾越一般家庭日常生活所需。職是，上
    訴人以夫妻間有互相代理之權利，而主張江麗紅之上開行為，為有權代理，乃於
    法無據。從而被上訴人以江麗紅所為前述借款行為及簽立借據、系爭本票及設定
    系爭房地之抵押權，皆為無權代理，對被上訴人均不生效力等語，實足採信。
二、復按由自己行為表示以代理權授與他人，或知他人表示為其代理人而不為反對之
    表示者，對於第三人應負授權人之責任。但第三人明知其無代理權或可得而知者
    ，不在此限，民法第一百六十九條定有明文。再按所謂由自己之行為表示以代理
    權授與他人者，對於第三人應負授權人之責任，必須本人有表見之事實，足使第
    三人信任他人有代理權之情形存在，始足當之。我國人民將自己印章交付他人，
    委託該他人辦理特定事項者，比比皆是，倘持有印章之該他人，除受託辦理特定
    事項外，其他以本人名義所為之任何法律行為，均須由本人負表見代理之授權人
    責任，未免過苛，最高法院七十年度台上字第六五七號判例意旨參照。從而，依
    上開判例意旨所示，江麗紅雖持被告所有之印鑑章、印鑑證明、身分證及系爭房
    地之所有權狀辦理系爭買賣契約，然並不足認該行為即為被上訴人授與代理權之
    表見事實。準此而論，上訴人主張被上訴人應就其前妻江麗紅之上開借款、簽發
    票據及設定抵押權之行為，負表見代理人授權之責任等語，洵屬無據，不足採信
    。
三、另按本票本身是否真實，即是否為發票人所作成，應由執票人負證明之責，最高
    法院著有五十年度台上字第一六五九號判例足資參照。又發票人主張本票係偽造
    ，對執票人提起確認本票債權不存在之訴者，即應由執票人就本票為真正之事實
    ，負舉證責任，亦有最高法法院六十五年度第六次民庭庭推總會決議可資參照。
    次按消極確認之訴，應由被告就其存在負舉證之貴，業經司法院院字第二二六九
    號解釋在案；另確認法律關係不存在之訴，如被告主張其法律關係存在時，應由
    被告負舉證責任，亦經最高法院著有四十二年台上字第一七○號判例可資參照。
    本件上訴人既無法證明被上訴人確有授與代理權與江麗紅向上訴人借款及簽發系
    爭本票暨設立系爭房地之抵押權予上訴人之行為，被上訴人亦無表見事實，自毋
    需對上訴人負授權人之責任，已如前述，故被上訴人起訴確認系爭本票債權不存
    在、系爭房地所設定抵押權所擔保之債權不存在，及請求塗銷系爭房地之抵押權
    登記，即屬有據。原判決所為被上訴人勝訴之判決，核無違誤。上訴意旨指摘原
    判決不當，求予廢棄改判，為無理由，應予駁回。
捌、據上論結，本件上訴為無理由，依民事訴訟法第四百三十六條之一第三項、第四
    百四十九條第一項、第七十八條，判決如主文。
中      華      民      國    九十      年      八      月    二十八    日
                              臺灣高雄地方法院民事第一庭
~B審判長法官  謝靜雯
~B法      官  洪文慧
~B法      官  林靜梅
右為正本係照原本作成。
本判決不得上訴。
中      華      民      國    九十      年      八      月    二十八    日
~B法院書記官  曾瓊玉


司法院資訊處製作；財團法人民間司法改革基金會備份。
